臺灣嘉義地方法院民事判決　九十一年度簡上字第四○號
　　上　訴　人　甲○○○
　　　　　　　　陳木釧
　　被　上訴人　乙○○
右當事人間請求返還土地事件，上訴人對於中華民國九十一年一月二日本院嘉義簡易
庭九十年度嘉簡字第二五七號第一審判決提起上訴，本院判決如左：
    主      文
原判決廢棄。
被上訴人應將上訴人所有坐落嘉義縣民雄鄉○○段一０二六號土地如附圖所示丙２部
分面積０‧０三九五六二公頃及同段一０三一號土地如附圖所示戊２部分面積０‧０
二０二００公頃土地返還上訴人，並將其上栽種之茭白筍剷除。
第一、二審訴訟費用由被上訴人負擔。
上訴人假執行之聲請駁回。
    事      實
甲、上訴人方面：
一、聲明：
（一）原判決廢棄。
（二）右廢棄部份被上訴人應將上訴人所有坐落嘉義縣民雄鄉○○段一０二六號土地
      如附圖所示丙２部分面積０‧０三九五六二公頃及同段一０三一號土地如附圖
      所示戊２部分面積０‧０二０二００公頃土地返還上訴人，並將其上栽種之茭
      白筍剷除。
（三）前項判決願供擔保請准宣告假執行。
二、陳述：除與原審判決書所載者相同茲予引用外，補稱：
    未登錄地原屬國有財產，為公物之一種，被上訴人所訂立之土地交換使用契約之
    處分行為，本為無效，且為自始當然確定無效，不因事後任何補正行為而轉為有
    效，亦不因該無效之土地交換使用契約因經公證而有效。原審以買賣不破租賃為
    由，判決上訴人敗訴，即屬無理；且財政部國有財產局台灣南區辦事處嘉義分處
    亦函示國有土地占用人將占有之土地擅與他人私有財產交換使用，係屬無權處分
    ，其為無效之法律行為，並合於侵權行為之要件。上訴人既為嘉義縣民雄鄉○○
    段一０二六號土地及同段一０三一號土地之所有權人，依民法第七百六十七條自
    得向被上訴人請求返還如主文所示之土地。
三、證據：援用原審之立證方法。
乙、被上訴人方面：
一、聲明：駁回上訴。
二、陳述：除與原審判決書所載者相同茲予引用外，補稱：
    系爭土地之交換使用契約僅係負擔行為，並非處分行為，系爭土地於六十五年被
    上訴人與上訴人之前手交換當時雖為未登錄地，被上訴人不具有所有權，惟基於
    占有關係而為交換使用，而上訴人亦確有使用該項土地，自難認為該租賃關係無
    效，上訴人指被上訴人與其前手間之交換使用契約為處分行為，依法無效，顯有
    誤會。
三、證據：援用原審之立證方法。
    理      由
一、本件上訴人起訴主張：坐落嘉義縣民雄鄉○○段一０二六號（重測前地號為牛稠
    溪段三二六號）及同段一０三一號（重測前地號為牛稠溪段三二七號）二筆土地
    係上訴人所有，被上訴人並無任何正當權益竟強占上開土地如附圖所示丙２部分
    面積０‧０三九五六二公頃、戊２部分面積０‧０二０二００公頃土地，栽種茭
    白筍等情，爰本於物上請求權之法律關係，求為判決命被上訴人應將坐落嘉義縣
    民雄鄉○○段一０二六號土地如附圖所示丙２部分面積０‧０三九五六二公頃及
    同段一０三一號土地如附圖所示戊２部分面積０‧０二０二００公頃土地返還上
    訴人，並將其上栽種之茭白筍剷除等語
二、被上訴人則以：坐落嘉義縣民雄鄉○○段一０二六號（重測前地號為牛稠溪段三
    二六號）及同段一０三一號（重測前地號為牛稠溪段三二七號）二筆土地中間原
    夾有被上訴人占耕之未登錄地（已於民國九十年一月十九日登記為福興段一０二
    七號土地，屬國有）呈狹長地形無法耕作，福興段一０二六號（重測前地號為牛
    稠溪段三二六號）土地原所有權人王何碧霞，同段一０三一號（重測前地號為牛
    稠溪段三二七號）土地原所有權人盧吳幸二人於六十五年十二月十三日與被告訂
    立土地交換使用契約書，將福興段一０二六號（重測前地號為牛稠溪段三二六號
    ）及同段一０三一號（重測前地號為牛稠溪段三二七號）二筆土地西邊部分土地
    與被上訴人占有未登錄地部分土地交換使用，被上訴人交換使用後所佔土地面積
    合計為０‧一三二０台甲（等於０‧一二八０公頃經實測結果為０‧一三四０
    九三公頃），並經本院公證處作成認證書有案。嗣上訴人於六十九年五月間分別
    向王何碧霞、盧吳幸購入福興段一０二六號（重測前地號為牛稠溪段三二六號）
    及同段一０三一號（重測前地號為牛稠溪段三二七號）二筆土地，並承受被上訴
    人與其前手所訂之交換使用契約關係，繼續交換使用，而土地交換使用契約性質
    屬租賃，被上訴人係有權占有等語，資為抗辯。
三、查：坐落嘉義縣民雄鄉○○段一０二六號（重測前地號為牛稠溪段三二六號）及
    同段一０三一號（重測前地號為牛稠溪段三二七號）二筆土地係上訴人所有，被
    上訴人占有福興段一０二六號（重測前地號為牛稠溪段三二六號）土地如附圖所
    示丙２部分面積０‧０三九五六二公頃及同段一０三一號（重測前地號為牛稠溪
    段三二七號）土地如附圖所示戊２部分面積０‧０二０二００公頃，栽種茭白筍
    之事實，業據上訴人提出土地登記謄本二份為證，並經本院勘驗現場查明屬實，
    暨囑託嘉義縣大林地政事務所測製複丈成果圖（即本判決之附圖）可稽，且為被
    上訴人所不爭執，堪信為真實。
四、次查：坐落嘉義縣民雄鄉○○段一０二六號（重測前地號為牛稠溪段三二六號）
    及同段一０三一號（重測前地號為牛稠溪段三二七號）二筆土地中間原夾有被上
    訴人占耕之未登錄地（已於九十年一月十九日登記為福興段一０二七號土地，屬
    國有），福興段一０二六號（重測前地號為牛稠溪段三二六號）土地原所有權人
    王何碧霞，同段一０三一號（重測前地號為牛稠溪段三二七號）土地原所有權人
    盧吳幸二人於六十五年十二月十三日與被上訴人訂立土地交換使用契約書，將福
    興段一０二六號（重測前地號為牛稠溪段三二六號）及同段一０三一號（重測前
    地號為牛稠溪段三二七號）二筆土地西邊部分土地與被上訴人占有未登錄地部分
    土地交換使用，並經本院公證處作成認證書之事實，業據提出認證書及土地交換
    使用契約書影本各一份為證，經核福興段一０二六號（重測前地號為牛稠溪段三
    二六號）、同段一０三一號（重測前地號為牛稠溪段三二七號）、及其間未登錄
    地（已於九十年一月十九日登記為福興段一０二七號土地，屬國有），地形本屬
    狹長形，惟現時被上訴人所耕作如附圖所示丙１、丙２、丙３、丙４、丁１、丁
    ２、戊１、戊２部分土地，上訴人所耕作之乙１、乙２、乙３、乙４、乙５部分
    土地，均約呈梯形，地形平整，較利於耕作使用，此有附圖可稽，且兩造就現占
    有土地耕作情形，長達二十多年，均無異議，足徵上訴人購買福興段一０二六號
    （重測前地號為牛稠溪段三二六號）、同段一０三一號（重測前地號為牛稠溪段
    三二七號）土地前，其前手王何碧霞、盧吳幸為有效利用土地，與被上訴人確有
    約定交換使用土地。又本件被上訴人就如附圖所示丙２部分面積０‧０三九五六
    二公頃、戊２部分面積０‧０二０二００公頃土地，分別與上訴人之前手王何碧
    霞、盧吳幸成立土地交換使用關係，且被告事實上占有丙２、戊２部分土地後，
    上訴人之前手王何碧霞、盧吳幸始將土地所有權讓與上訴人等情，均為兩造所不
    爭執，且與事實相符，應堪採信。本件被上訴人抗辯：前開土地交換使用契約對
    於上訴人仍應繼續存在，然為上訴人所否認。則本件應審究之法律爭點，主要在
    於上開土地交換使用契約中被上訴人是否有民法第四百二十五條「買賣不破租賃
    」原則之適用？
五、按買賣不破租賃之原則，僅於有合法租賃關係存在時，始有其適用；又民法第四
    百二十五條之適用，以讓與人須為出租人為要件，因此在無權出租他人之物之情
    形，於所有人將該租賃物讓與第三人時，不適用買賣不破租賃之規定，受讓人得
    向占有租賃物之承租物之承租人請求返還其物。次按「依民法第四百二十五條規
    定，出租人於租賃物交付後，縱將其所有權讓與第三人，其租賃契約對於受讓人
    ，固仍繼續存在。若由所有人以外之第三人將租賃物出租者，即無上開規定之適
    用餘地。」（七十一年院臺廳一第三六四七號函示、王澤鑑民法學說與判例研究
    第六冊第二百零七頁、最高法院七十年度台上字第四二五四號判決參照）。查本
    件被上訴人係以其未合法占有之未登錄國有地東邊部分與上訴人前手所有合法之
    私有地即福興段一０二六號（重測前地號為牛稠溪段三二六號）及同段一０三一
    號（重測前地號為牛稠溪段三二七號）二筆土地西邊部分，相互訂立土地交換使
    用契約書，由於並非無償，自不能認為使用借貸，亦不為土地所有權之移轉，亦
    不能認為互易，其性質應屬互為租賃，惟本件被上訴人係將未經合法占有（無權
    占有）之未登錄國有地與上訴人前手合法之所有土地交換使用，依前開說明，民
    法第四百二十五條之規範目的（在於立法者認為居住為人生之基本需要，屋價高
    昂，購買不易，承租人多屬經濟弱者，實有特別保護之必要），及「惡意不受保
    護」之法理，被上訴人自應無民法第四百二十五條規定之適用，即被上訴人抗辯
    該具有租賃性質之土地交換使用契約對於上訴人仍繼續存在，並為有權占有云云
    ，並不足採。
六、從而，上訴人本於物上請求權之法律關係，請求被上訴人應將坐落嘉義縣民雄鄉
    ○○段一０二六號土地如附圖所示丙２部分面積０‧０三九五六二公頃及同段一
    ０三一號土地如附圖所示戊２部分面積０‧０二０二００公頃土地返還上訴人，
    並將其上栽種之茭白筍剷除，應屬有據，原審判決駁回上訴人上開請求，洵有違
    誤，上訴意旨指謫原判決不當，求予廢棄改判，為有理由，應予准許。
七、又本件上訴價額為四十一萬八千三百三十四元，係二審確定之案件，自無假執行
    之必要，上訴人假執行之聲請顯有不合，應予駁回。
八、本件事證已明，兩造其餘攻擊防禦方法，經審核結果，均不足以影響判決結果，
    爰不一一論述，併予敘明。
九、據上論結，本件上訴為有理由，依民事訴訟法第四百三十六條之一第三項、第四
    百五十條、第七十八條、第四百六十三條，判決如主文。
中　　　華　　　民　　　國　　九十一　　年　　十二　　月　　三十一　日
~B臺灣嘉義地方法院民事第二庭
~B　　審判長法官　林以長
~B　　法　　　官　甘大空
~B　　法　　　官　蕭道隆
右為正本係照原本作成。
本判決不得上訴。
中　　　華　　　民　　　國　　九十一　　年　　十二　　月　　三十一　日
~B　　書　記　官　沈育坤
